臺灣高雄地方法院民事判決　九十年度訴字第三四○三號
　　原　告　鈞維股份有限公司
　　法定代理人　林武男
　　被　　　告　國登營造股份有限公司
　　法定代理人　邱翠蓮
　　訴訟代理人　林金龍
　　　　　　　　黃煌圻
右當事人間請求給付貨款事件，本院判決如左：
    主    文
被告應給付原告新台幣拾萬陸仟肆佰伍拾玖元，及自民國九十年八月二十八日起
至清償日止，按年息百分之五計算之利息。
原告其餘之訴駁回。
訴訟費用由被告負擔十分之六，餘由原告負擔。
本判決第一項於原告以新台幣壹拾貳萬元為被告供擔保後得假執行。但被告如於假執
行程序實施前，以新台幣拾萬陸仟肆佰伍拾玖元為原告預供擔保，得免為假執行
。
原告其餘假執行之聲請駁回。
    事    實
甲、原告方面：
  一、聲明：
  （一）、被告應給付原告新台幣（下同）五十九萬七千四百五十九元，及自民國九
          十年八月二十八日起至清償日止，按年息百分之五計算之利息。
　（二）、原告願供擔保，請准宣告假執行。
  二、陳述：
  （一）、被告前因承作國工局長治麟洛段橋樑及交流道工程，與原告公司簽訂材料
          合約書在案，約定由原告供給水泥料計三萬噸予被告公司使用，依合約書
          第一條訂購內容所示，每噸單價一四五○元（未稅），茲因原告已依被告
          指示交付國興水泥數量總計為三百九十二點四二噸，故被告應給付貨款金
          額為五十九萬七千四百五十九元（即1,450x1.05x392.42=　597,459），
          被告曾以志律字第九○○八二○號律師函催收，仍未獲置理，為此依民法
          第三百六十七條、同法第二百二十九條第二項規定，請求給付貨款五十九
          萬七千四百五十九元，及自催告時起即九十年八月二十八日起至清償日止
          ，按年息百分之五計算之利息。
  （二）、對被告抗辯所為之陳述：
  　１、原告於九十年八月十日致被告之函文，係在請求被告修改信用狀內所載不合
        理條款（特別指示條款規定「申請書上信用狀申請人所蓋印鑑應與原留印鑑
        相符」，將使得原告於供貨後，尚需繫乎被告之同意蓋用印鑑章始能領款，
        對身為受益人之原告而言，並無保障），並請求被告履行先前之承諾而就第
        三人德盛公司（被告之下包廠商）積欠之貨款債務予以補償，且因為被告有
        未履行承諾及相關人員避不見面之事實，令人產生不安，乃於函文中表達「
        在雙方協商如何確實履行承諾前，暫停供貨」之主張，可見原告在合法行使
        民法第二百六十五條之不安抗辯權，並非惡意違約，自無逾期罰款或損害賠
        償可言。
　　２、再者，系爭合約第十條第三項前段之約定，被告應於三天前通知原告交貨，
        則倘被告未通知交貨，原告自無「逾期」可言。而本件被告既於九十年八月
        十日前後之期間內並無通知原告交貨之事實，則豈可主張「自八月十日至八
        月十四日，共逾五日」之罰款，並進而主張扣抵？又被告所提出通知交貨之
        相關證據，惟查：
    （１）、被告就「何時通知原告應於八月十日至十四日供貨」乙節，有稱「早在
            八月六日就有通知對方」、「在七月二十八日以前就通知對方」、「在
            八月六日通知」（參照九十一年四月十八日準備程序筆錄）、「於八月
            初我每天均有以電話連絡對方（參照證人陳源銘於上開庭訊期日之證詞
            ）、「確曾於九十年八月二、四、五、十日電話通知原告需如期供貨（
            參照被告九十一年四月二十六日陳述狀）等多種版本，顯見確無其事，
            否則何以如此供述不一？
　　（２）、證人陳源銘係被告之職員，立場本即會偏頗，且查其上開證詞（每天電
　　　　　　話連絡）亦與被告九十一年四月二十六日陳述狀所提出之電話通聯紀錄
            （顯示只有在八月二、四、五、十日與原告公司陳滄基經理通話）不符
            ，益見其證述之不實，便何況，縱認證人所述為真，然證人係供述通知
            之內容係通知原告進貨到庫庫滿約四百五十噸，並非供述係通知每日應
            交付工地多少數量，前者只是提醒原告要在倉庫準備滿量之庫存而已，
            並非如後者般始屬交貨之通知，從而證人之證詞仍不能證明已有交貨之
            通知。
　　（３）、被告所提出之通聯紀錄，僅能證明有與原告公司陳滄基經理通話而已，
            不能證明通話之內容就是交貨通知。況且，原告公司陳滄基經理並不辦
            理每日交貨數量之連絡業務，故證人證述之通話內容，不是交貨通知。
　　（４）、原告提出之數據資料，只能證明每日需用或已使用數量，不能證明已有
            交貨通知。
　　（５）、被告略謂伊開立五千噸信用狀或於滿一千噸同意原告押匯時，就表示訂
            貨五千噸或一千噸云云，顯與合約約定及證人陳源銘所述「約二、三天
            前與對方陳經理連絡（告知每日進貨）」等語不符，更逾開立信用狀或
            同意押匯之本旨，自不足採。
　　３、退萬步而言，如認原告應受逾期罰款，惟本件原告請求之貨款僅為五十九萬
        七千四百五十九元，但被告主張之逾期罰款則為六十五萬二千五百元，二相
        比較，該罰款（違約金）金額過高，自應酌減之。
　　４、另被告主張本件交貨數量未滿一千噸，依合約約定尚不能給原告請款云云，
        惟合約所約定之交貨每滿一千噸，原告可向銀行押匯之付款辦法，應是以合
        約仍具效力為前提，而契約既經解除（終止），則雙方自應結算付款，否則
        若謂仍需依原合約上開約定，則豈不造成既不能向銀行押匯，又不能向被告
        請求之不合理情形，從而被告此項主張，亦不足採。
三、證據：提出材料合約書、客戶提貨統計期報表、律師函、掛號郵件回執等件為
    　　　證。
乙、被告方面：
　一、訴之聲明：
　（一）、原告之訴及假執行之聲請均駁回。
　（二）、如受不利之判決，願供擔保，請准宣告免假執行。
  二、陳述：
  （一）、本件原告係以其已交貨而被告未付之貨款共計五十九萬七百四百五十九元
          ，依買賣關係起訴請求被告給付。惟依雙方合約第六條約定，原告應依照
          合約約定期限交貨，否則應按逾期日數，每日計罰合約總價之千分之三。
          此項賠償款，得自原告未領材料款內扣除。而交貨期限則依合約第十條第
          三項約定，由被告於三天前通知。且依民法之規定，當事人意思表示只要
          與相對人意思表示一致者即成立契約，並不要求意思表示必須形諸文字，
          被告係以電話通知相對人必須依約出貨，亦即工地現場必須每日維持一千
          公噸存量，此為雙方契約之基本約定，不必每日叮嚀。
　（二）、原告自九十年八月十日起暫停借貨，被告並立即於當日函覆，指明原告無
　　　　　故不履行合約，對被告所造成之損失，將由原告負責，且將依合約第六條
　　　　　辦理。嗣因原告仍不履行，而水泥材料供應之穩定，牽涉被告所承包之國
　　　　　道工程施工之品質及進度，在不得已之情形下，被告遂於九十年八月十四
          日以存證信函解除雙方合約。
　（三）、自八月十日原告拒不交貨至八月十四日解約止，原告共逾期五日，按解除
　　　　　權之行使不妨害損害賠償之請求，民法第二百六十條定有明文。是解除契
          約前原告遲延給付之罰款，仍得自原告之未領款中扣除。本件合約總價為
          四千三百五十萬元，每日計罰千分之三，五天共計六十五萬二千五百元，
          因此原告已無貨款可領。
  （四）、原告另以被告依約開具之Ｌ／Ｃ有瑕疪而主張暫緩供貨。然依雙方合約規
          定，付款辦法係由被告每次開具五千噸之Ｌ／Ｃ，於提貨滿一千噸時或每
          十五天（一期）由原告向銀行押匯之。被告已依約於九十年七月二十七日
          開立七百六十一萬二千五百元（含稅）之信用狀與原告。且依雙方合約之
          第四條付款辦法第三項亦規定如有需要，原告亦應出具各項相關資料方可
          領款，因此是否付款仍應由被告最後之確認。是信用狀上之特別指示事項
          ，指明申請書上信用狀申請人所蓋印鑑應與原留印鑑相符，且因信用狀開
          立之金額乃超過，是此約定亦為保護被告之權益，乃屬正當，更何況信用
          狀開具之金額乃超額，殊無不作任何約束之理。況且，被告亦無不付款或
          不能付款之情事發生，亦無任何證據足以顯示被告之財產有顯形減少之情
          事，原告行使民第二百六十五條之不安抗辯，殊無理由。更何況原告於九
          十年八月八日亦辦理了一百五十萬四千二百二十四元之押匯，且原告於九
          十年八月十三日之傳真亦表明，如無法修改信用狀，則以匯款方式付款，
          由此顯見，原告亦不否認被告有付款之能力，則原告拒不供貨，被告自得
          解除雙方合約，請求賠償。
　三、證據：提出原告之傳真函、被告公司函、存證信函、信用狀、估驗請款單、材
　　　料合約書、出貨單、水泥進料明細表、混擬土澆置月報表、通聯紀錄等件為證
      ，並聲請訊問證人陳源銘。
    理　　由
一、本件原告起訴主張原告與被告訂立材料供給合約（下稱「系爭契約」），約定由
    原告供給水泥三萬噸給被告使用，水泥每噸一千四百五十元（未稅），原告已依
    被告指示交付水泥三百九十二點四二噸，嗣因原告要求被告更改信用狀內不合理
    條款（即申請書上信用狀申請人所蓋印鑑應與原留印鑑相符）及請求被告履行先
    前承諾而就第三人德盛公司積欠原告之貨款債務予以補償，被告有未履行承諾及
    相關人員避不見面等情，令原告不安，故原告主張民法第二百六十五條不安抗辯
    權，而自九十年八月十日起暫停供貨予被告，被告並未通知於九十年八月十日供
    貨，則被告對原告並無違約金債權存在，縱認被告之違約金債權存在，違約金金
    額過高。被告尚欠原告上述水泥貨款共五十九萬七千四百五十九元（內含百分之
    五營業稅，1,450x1.05x392.42=597,459 ），為此原告依民法第三百六十七條及
    第二百二十九條第二項規定，請求被告給付貨款五十九萬七千四百五十九元，及
    自催告時起即九十年八月二十八日起至清償日止，按年息百分之五計算之利息等
    語。
二、被告則以：原告自九十年八月十日起擅自暫停借貨，被告已於九十年八月十四日
    以存證信函解除系爭契約。被告並無不付款或不能付款之情事發生，亦無任何證
    據足以顯示被告之財產顯形減少之情事，原告主張不安抗辯權，殊無理由。況且
    ，自九十年八月十日原告拒不交貨至八月十四日解除契約止，原告共逾五日，依
    兩造合約第六條約定，原告遲延給付時，每日計罰系爭合約總價千分之三，五日
    共計六十五萬二千五百元，被告得自原告未領貨款中扣除，故原告已無貨款可領
    等語資為抗辯。
三、兩造不爭執事項：
（一）、被告因承作國工局長治麟洛段橋樑及交流道工程，兩造於九十年五月三十一
        日訂立材料供給合約書，約定由原告供給水泥三萬噸予被告、每噸單價一千
        四百五十元、總價四千三百五十萬元，原告已依指示交付之三期國興水泥三
        百九十二點四二噸予被告，該貨款（含稅）共計五十九萬七千四百五十九元
        （1,450x1.05x392.42=　597,459 ），被告尚未給付，有原告提出之系爭合
        約、客戶提貨統計期報表等件為證。
（二）、原告自九十年八月十日起停止供貨予被告，且經被告於九十年八月十四日以
        存證信函解除系爭合約，有被告提出存證信函一紙為證。
四、本件兩造爭執事項及本院判斷心證如下：
（一）、原告於八月十日起即擅自停止供貨，是否有合法理由？（即原告得否主張民
        法第二百六十五條不安抗辯權？）
  １、按當事人主張有利於己之事實者，就其事實有舉證之責任，民事訴訟法第二百
      七十七條定有明文。且按當事人之一方應向他方先為給付者，如他方之財產，
      於訂約後顯形減少，有難為對待給付之虞時，如他方未為對待給付或提出擔保
      前，得拒絕自己之給付，民法第二百五十六條定有明文。
  ２、依兩造於九十年五月三十一日所簽訂系爭契約第一條訂購內容為日本太平洋波
      特蘭Ｉ型水泥、數量三萬噸、單價一千四百五十元、合約總價額為四千三百五
      十萬元；第二條約定交貨期限：「自九十年五月三十一日起至本工程結束」｛
      （Ｋ８８３）Ｃ３８３Ｂ長治麟洛段橋樑及交流道工程－水泥材料｝；又第四
      條第一項約定：「由甲方（被告）每次開具伍仟噸之Ｌ／Ｃ予乙方（原告），
      於提貨滿壹仟噸時或每十五天（一期）乙方向銀行押匯之。Ｌ／Ｃ即將用罄，
      則由乙方通知甲方再補開」等語。足認兩造間所簽立系爭契約之總給付額（價
      金及水泥供給量）自始即為確定，且採分期給付價金及分期給付買賣標得物之
      履行方式。而現行民法係以一時契約為其規律對象，如就買賣契約言，法律規
      定對整個買賣契約及個別買賣契約（給付部分）均有適用餘地。依兩造所訂立
      之材料合約書第四條第一項約定：「由甲（被告）每次開具伍仟噸之Ｌ／Ｃ予
      乙方（原告），於提貨滿仟噸時或每十五天（一期）乙方向銀行押匯之。」觀
      之，原告有先提供買賣貨物（水泥）予被告之義務。原告主張因被告所開立之
      信用狀上載有之特別條款規定「申請書上信用狀申請人所蓋印鑑應與原印鑑相
      符」不合理，對原告無保障等情，且被告未履行先前承諾而就訴外人德盛公司
      積欠原告之貨款債務予以補償，及相關人員避不見面之事實，令人產生不安而
      主張不安抗辯權，惟縱認被告未履行先前承諾對訴外人德盛公司積欠原告之貨
      款債務予以補償，亦與本件兩造買賣契約貨物交付間並無對待給付關係，乃係
      另一契約之約定，自不能以此為由主張同行履行抗辯權或不安抗辯權。況且，
      信用狀上有關該條款乃信用狀制式條款，要求申請書上之印鑑應與原留存印鑑
      相符之約款，實與一般存款人欲向銀行提領存款，均須蓋與原留存印鑑相符之
      要求一樣，乃為常見條款，且在確保當事人之權益，況且依兩造以往交貨及付
      款情形，被告並無拒絕蓋印，或不履行付款之情形，再者原告於八月八日已辦
      理押匯新台幣一百五十萬零四百二十四元（即第二張五千噸信用狀第一次計價
      之貨款），此為兩造所不爭執。有關原告主張被告有前述原因，致其感到不安
      等語，實與被告訂約後財產顯形減少，有難為對待給付之虞之情形不符，且原
      告始終未能舉證以實其說，復未提出證據或證據方法供本院調查被告之財產於
      訂約後顯形減少，有難為對待給付之虞等情形，尚難認被告有於訂約後財產顯
      形減少，有難為對待給付之虞等情形存在，原告自不得以前述理由而主張依民
      法第二百六十五條而拒絕交付貨物予被告。
（二）、被告主張之違約金債權是否存在？
　　　　證人陳源銘為本件被告之受雇人，負責連絡水泥進貨事宜，到庭具結證稱：
        他（陳源銘）是以電話聯絡通知對方進貨，至八月九日料尚未滿，會計算二
        、三天所需之量，所進之量是以二個水泥倉為準。於八月初有以電話聯絡，
        通知原告進貨進到滿約四百五十噸，且每日有固定進貨數量，每日之進貨量
        約二、三天前與原告陳經理聯絡，但原告於八月十日至八月十五日卻未進貨
        等語；再者，依被告所提出卷附之出貨單、七月十日起至八月九日止之水泥
        進料明細表顯示，被告因承包（Ｋ８８３）Ｃ３８３Ｂ長治麟洛段橋樑及交
        流道工程，每日均有向原告進水泥，且每日均需大量水泥澆置混泥土，且被
        告告已開立一千噸之信用狀，被告至九十年八月九日止亦僅提供合計三百九
        十二點四二噸之水泥，足認被告確實有通知被告於八月十日至十五日交貨等
        情，原告自九十年八月十日應交貨而未交貨，應自翌日始有逾期可言，故自
        九十年八月十一日起始逾交貨期限，至被告於九十年八月十四日以存證信函
        解除契約時止，已逾期四日未為供貨，並非如被告所稱遲延五日，而依系爭
        契約第六條規定，原告應於每日賠償被告損失按合約總價千分之三計算，四
        日共計五十二萬二千元（43,500,000x3/1000x4=522,000）。
（三）、系爭合約約定之違約金是否過高，應否酌減之？
　１、按違約金，除當事人另有訂定外，視為因不履行而生損害之賠償總額。但約定
      如債務人不於適當時期，或不依適當方法履行債務時，即須支付違約金者，債
      權人於債務人不履行時，除違約金外並得請求履行或不履行之賠償總額，民法
      第二百五十條第二項定有明文。由上開法文意旨可知，違約金固以賠償總額約
      定性為原則，然如當事人另有約定不於適當時期或不依適當方法履行債務時，
      即須支付違約金，即為「懲罰性違約金」。本件兩造系爭契約第六條約定：「
      乙方（原告）如不依合約規定期限交貨，應按逾期之日數，每日賠償甲方（被
      告）損失按合約總價千分之三計算。此項賠償款，甲方得在乙方未領材料款內
      扣除，如有不足，得向乙方或保證人追繳之。」，又第十條補充條款第三項規
      定：「甲方於交貨前三天通知乙方‧‧‧」，此有上開兩造所不爭執之材料合
      約在卷可佐。兩造間之約定言明未依被告通知期限內交貨每日賠償依合約總價
      千分之三作為賠償金，依民法第二百五十條第二項但書規定，其性質宜認為係
      懲罰性違約金。
　２、次按民法第二百五十二條規定：「約定之違約金額過高者法院得減至相當之數
      額」故約定之違約金苟有過高情事，法院得依此規定核減至相當之數額，且不
      論係「損害賠償額預定性違約金」抑「懲罰性違約金」均得適用本條規定加以
      酌減（最高法院五十年台抗字第五五號判例意旨參照）。又按「衡量違約金是
      否過高，是否相當仍須依一般客觀事實、社會經濟狀況及當事人所受損害情形
      ，以為酌定標準。」「約定之違約金是否過高，應就債務人若能如期履行債務
      時，債權人可得享受之一切利益為衡量之標準。」最高法院四十九年台上字第
      八○七號、五十一年台上字第一九號著有判例足參。本件違約金是否過高？查
      兩造約定違約金應按逾期之日數，每日賠償被告損失按合約總價千分之三計算
      ，兩造合約總價為四千三百五十萬元，每日違約金為十三萬零五百元，約為九
      十噸水泥之價格（130,500/1450=90 ），而被告自九十年七月十日起至九十年
      八月九日止共三十一日，幾乎每日進貨（除七月十二日、十七日、二十六日，
      及八月六日未進貨外），且已要求原告提供總計三千三百四十六點四二噸水泥
      ，約每日需進貨一百零八噸水泥，而被告所承包國工局之工程每日均需大量水
      泥為原料始能施工，原告無故片面拒絕供貨，被告勢必另尋覓廠商簽約供貨，
      則必延宕被告所承包工程施工進度，而本件原告請求之貨款乃是九十年八月七
      日至八月九日所提供之三百九十二點四二噸水泥的貨款等情，此有被告提出之
      混凝土澆置月報、出貨單等件在卷可稽。本院審酌上開一般客觀事實、社會經
      濟狀況、當事人所受損害及原告如能履行債務時，被告可得得享受之一切利益
      等因素，認以總價額每日千分之三給付違約金，遲延四日，核計五十二萬二千
      元（43,500,000x3/1000x4=522,000），尚嫌過高，應核減二分之一，即為二
　　　十六萬一千元為適當。
　３、依系爭契約第六條後段約定，被告自得於原告尚未領取之貨款中扣除被告應給
　　　付原告之違約金。
五、綜上所述，被告尚積欠原告貨款五十九萬七千四百五十九元，被告依系爭契約第
    六條主張以違約金債權扣除，則扣除原告應給付被告之違約金二十六萬一千元後
    ，被告尚積欠原告貨款三十三萬六千四百五十九元。
六、按給付無確定期限者，債務人於債權人得請求給付時，經其催告而未為給付，自
    受催告時起，負遲延責任。本件原告以志律法律事務所九十年八月二十日志律字
    第九○○八二○號律師函催告被告給付貨款，該律師函於九十年八月二十七日送
    達被告，此有掛號郵件回執在卷可佐，從而原告請求被告給付三十三萬六千四百
    五十九元，及自九十年八月二十八日起至清償日止，按年息百分之五計算之利息
    之範圍內，為有理由，應予准許；逾此部分之請求，為無理由，應予駁回。
七、本件事證已臻明確，兩造其餘攻擊防禦方法，核與本件判決結果無影響，爰不逐
    一論述，併此敘明。
八、本件原告勝訴部分，兩造分別陳明願供擔保請宣告假執行或免為假執行，核無不
    合，爰分別酌定相當擔保金額，予以准許。至原告敗訴部分，其假執行之聲請失
    所附麗，應予駁回。
九、結論：原告之訴為一部有理由、一部無理由，依民事訴訟法第七十九條但書，第
    三百九十條第二項、第三百九十二條，判決如主文。
中　　　華　　　民　　　國　　九十一　　年　　　七　　　月　　三十一　　日
                              臺灣高雄地方法院民事第二庭
~B審判長法　　　官  吳進寶
~B      法　　　官  陳建中
~B　　　法　　　官　陳月雯
右為正本係照原本作成。
如不服本判決，應於送達後廿日內，向本院提出上訴狀並表明上訴理由，如於本
判決宣示後送達前提起上訴者，應於判決送達後十日內補提上訴理由書（須附繕本）。
中　　　華　　　民　　　國　　九十一　　年　　　七　　　月　　三十一　　日
~B      法院書記官  陳展榮
